最高法院民事判決　　　　　　　　九十六年度台再字第二七號
再 審原 告　甲○○兼方進發.
訴訟代理人　周黛婕律師
再 審被 告　乙○○○
訴訟代理人　林雅儒律師
上列當事人間請求撤銷贈與事件，再審原告對於中華民國九十五
年十一月十六日本院判決（九十五年度台上字第二五四三號），
提起再審之訴，本院判決如下：
    主  文
再審之訴駁回。
再審訴訟費用由再審原告負擔。
    理  由
本件再審原告主張本院九十五年度台上字第二五四三號確定判決
有民事訴訟法第四百九十六條第一項第一款所定適用法規顯有錯
誤之情形，對之提起再審之訴，係以：系爭遺言書既不符合遺贈
、口授遺囑之法定要件，自不生遺贈、口授遺囑之效力，原確定
判決認定有死因贈與契約之效力，其適用法規錯誤。又最高法院
九十年度第四次民事庭會議決議該院四十五年台上字第一三一六
號判例不再援用，並於民國九十年五月八日以九十台資字第００
三００號公告之，即不應再援用。再審被告於八十九年五月五日
民法修正施行後之九十一年八月二十一日始具狀訴請行使撤銷權
，原確定判決適用已不再援用上開判例，亦屬適用法規顯有錯誤
等語，為其論據。
按民事訴訟法第四百九十六條第一項第一款所謂適用法規顯有錯
誤，係指確定判決所適用之法規，顯然不合於法律規定，或與司
法院現尚有效及大法官會議之解釋，或本院現尚有效之判例顯然
違反者而言。又第三審為法律審，其所為判決，以第二審判決所
確定之事實為基礎，故該條款所謂適用法規顯有錯誤，對第三審
判決而言，應以該判決依第二審判決所確定之事實而為之法律上
之判斷，有適用法規顯有錯誤之情形為限。又解釋意思表示，原
屬事實審法院之職權，亦不發生適用法規顯有錯誤之情形。查本
件前訴訟程序第二審判決，認再審原告之被繼承人方進發之母方
熊秀燕（下稱方母）生前將其所有坐落台中縣豐原市○○段五二
八、五二九地號土地（重測前為同市○○段一四七之三地號，下
稱系爭土地）應有部分各二分之一與再審被告，並經再審被告允
受，且依方母意思製作遺言書，其二人間有死因贈與契約之效力
。方進發既為方母之繼承人，自應繼受並履行方母將系爭土地應
有部分二分之一移轉登記與再審被告之義務。又系爭五二八地號
土地係方進發於八十八年六月九日以互易方法與再審原告，並同
年七月二十七日移轉登記與再審原告；系爭五二九地號土地於八
十八年三月五日無償贈與再審原告，並於同年四月三日移轉登記
與再審原告，均在民法第二百四十四條修正之前，自應適用修正
前之規定。方進發將系爭土地以無償或互易之方式移轉登記與再
審原告，其二人行為係有害及再審被告之債權，則再審被告依修
正前民法第二百四十四條第一項、第二項規定，請求撤銷前開詐
害行為，自屬有據。爰將第一審就上開部分所為再審被告敗訴之
判決廢棄，改判撤銷再審原告與方進發間之詐害行為。原確定判
決認前訴訟程序第二審判決於法並無違背，因而予以維持，駁回
再審原告之第三審上訴，經核並無適用法規顯有錯誤之情形。又
按民法債編修正施行前，債務人之行為僅有害於特定債權，債權
人仍得行使同法第二百四十四條第二項之撤銷權以保全其債權，
本院著有四十五年台上字第一三一六號判例可資參照。民法債編
於八十八年五月五日修正，自八十九年五月五日起施行，其中增
訂第二百四十四條第三項規定：債務人之行為僅有害於給付特定
物為標的之債權者，不適用前二項（撤銷權）規定。此項增訂條
文依民法債編施行法規定並無溯及效力。前揭判例雖經本院九十
年四月十七日九十年度第四次民事庭會議決議不再援用，惟與因
法律廢止而予刪除者不同，該判例仍可供適用舊法時參考（同上
決議）。則債務人於民法債編修正施行前為有害於以給付特定物
為標的之債權之行為，債權人依前揭判例意旨本得訴請撤銷該詐
害債權行為，自不因民法增訂第二百四十四條第三項規定而不得
撤銷，始符不溯既往及信賴保護之原則。原確定判決以再審原告
與方進發間前開詐害行為，均在民法第二百四十四條修正之前，
為前訴訟程序第二審確定之事實，認該判例仍有適用並無錯誤情
形。再審原告據上開決議，謂原確定判決適用前揭判例錯誤，容
有誤會。至於原確定判決認定系爭遺言書有死因贈與契約之效力
，乃屬前訴訟程序第二審判決解釋意思表示之職權行使而確定事
實當否之問題，亦與適用法規顯有錯誤無涉。再審論旨，指摘原
確定判決適用法規顯有錯誤，求予廢棄，非有理由。
據上論結，本件再審之訴為無理由。依民事訴訟法第七十八條，
判決如主文。
中　　華　　民　　國　九十六　年　　六　　月　　六　　日
                      最高法院民事第七庭
                          審判長法官  黃　秀　得
                                法官  吳　謀　焰
                                法官  葉　勝　利
                                法官  黃　義　豐
                                法官  王　仁　貴
      本件正本證明與原本無異
                                      書  記  官
中　　華　　民　　國　九十六　年　　六　　月　 十二 　日
                                                      Ｑ
